【裁判字號】    94,上更(一),457
【裁判日期】    950217
【裁判案由】    違反森林法等
【裁判全文】
臺灣高等法院刑事判決             94年度上更(一)字第457號
上  訴  人
即  被  告  丁○○
上列上訴人因違反森林法等案件，不服臺灣桃園地方法院91年度
易字第273號，中華民國91年6月4日第一審判決（起訴案號：臺
灣桃園地方法院檢察署89年度偵字第13593號），提起上訴，本
院判決後，經最高法院發回，本院判決如下：
    主  文
原判決撤銷。
丁○○無罪。
    理  由
一、公訴意旨略以：被告丁○○意圖為自己不法利益，於民國（
    下同）八十九年間，擅自將位於桃園縣大溪鎮○○段十三份
    小段三四九地號之國有經濟林地如附圖所示部分面積０‧０
    三四六公頃之土地占用據為己有等情，因認被告丁○○涉有
    森林法第五十一條第一項之罪嫌。
二、按犯罪事實應依證據認定之，無證據不得推定其犯罪事實，
    刑事訴訟法第一百五十四條第二項定有明文。又認定犯罪事
    實所憑之證據，雖不以直接證據為限，間接證據亦包括在內
    ，然而無論直接或間接證據，其為訴訟上之證明，須於通常
    一般之人均不致有所懷疑，而得確信其為真實之程度者，始
    得據為有罪之認定，倘其證明尚未達到此一程度，而有合理
    之懷疑存在時，事實審法院在心證上無從為有罪之確信，自
    應為無罪之判決（參見最高法院七十六年度台上字第四九八
    六號判例意旨）。又查森林法第五十一條第一項於他人森林
    內擅自墾植或設置工作物，係刑法第三百二十條第二項竊佔
    罪之特別規定，森林法該條項之犯行，亦屬竊佔性質，竊佔
    罪為即成犯，竊佔行為終了，犯罪即屬成立，爾後繼續使用
    他人林地之行為，無論用途為墾植或設置工作物，僅屬占有
    狀態之繼續而非行為之繼續（參見最高法院八十二年台上字
    第四三七七號、七十年台上字第四九一號、八十一年度台上
    字第二一九八號判決意旨）。
三、本件檢察官起訴之犯罪事實記載：被告八十九年間占用前開
    國有林地中如起訴書附圖長條形狀之著黃色部分０．０三四
    六公頃土地，有起訴書及附圖可稽。原判決雖認定被告係占
    用如原判決附表複丈成果圖編號三四九之Ａ至三四九之Ｉ部
    分（見原審判決附圖），惟就起訴書附圖所指被告占用之部
    分，與原判決附表對照，約相當於原判決所認定之含該三四
    九之Ｉ部分在內之附近土地，兩者之位置並非完全同一，此
    外原判決所指其餘土地部分則未經起訴，合先究明。
四、訊據被告丁○○堅決否認有上開犯行，辯稱其父劉有義早於
    五十四年間即在第三四九號土地上經營「阿義魚池」餐廳，
    該土地上之餐廳、屋舍、涼亭、雞舍、庭院、道路均為其父
    親興建設置，至八十五年間其父因車禍行動不便，其乃返家
    協助其父經營餐廳，所使用者均為其父原先所使用之範圍，
    並未另行增建或竊佔，又該土地原係省有土地，至八十九年
    間始移交為國有土地，證人戊○○並不瞭解系爭土地八十九
    年以前之使用狀況，又起訴書附圖所指部位早有由大溪鎮公
    所鋪設之產業道路，戊○○於偵查中證稱該地原係排水凹地
    ，及餐廳後之水泥路是事後鋪設等情與事實不符等語。經查
    ：
  (一)起訴書附圖所指之第三四九號土地黃色部分，以及原判決附
    圖所指之編號三四九Ａ至三四九Ｉ等土地，係「阿義魚池」
    餐廳占有使用之範圍等情，業為被告所不諱言，核與證人即
    被告之父劉有義、及證人黃啟峰、廖秀德、警員沈政學證述
    之情節相符，並經檢察官、原審、及本院受命法官勘驗屬實
    ，有勘驗筆錄及現場照片多紙可稽。而座落桃園縣大溪鎮○○段十三份小段三四九地號係行政院農業委員會管理之國有
    林地，亦有土地登記謄本可憑（原審卷第五十頁）。惟被告
    有無公訴意旨所指，於八十九年間擅自佔用上開土地之犯行
    ，仍應依嚴格之證據予以證明。
  (二)查證人即被告之父劉有義於偵查中即證稱：附圖黃色土地部
    分是其在約二十年前填平，之後在上面種樹等語明確（偵查
    卷第三十三頁）；於原審亦證稱：「（提示勘驗所照的照片
    ：這些地方是何人蓋的？）全部都是我蓋的，民國五十幾年
    蓋的，餐廳也是，可是因為壞掉了，那些全部都在十年前翻
    修過。」「（現在餐廳是何人在經營？）我在經營，我叫丁○○幫我做，實際上是他在作。因為我發生車禍後，就叫他
    回來作，我生病七、八年了，腳現在沒辦法走路。」等語（
    原審卷第七十四頁）。另查劉有義於五十四年六月間在大溪
    鎮水流東二鄰十六號裝表供電使用，有台灣電力公司桃園區
    營業處書函影本可按（偵查卷第三十八頁），另被告之父劉
    有義於五、六十年間記載該處經營魚池餐廳，並於六十年間
    斥資僱工興建魚池旁之豬寮、雞舍等情，亦據證人丙○○、
    甲○○於本院審理時證述屬實（上更(一)字卷九十五年一月二
    十六日審判筆錄），復有，有甲○○出具收受工資之收條影
    本可考（原審卷第九十九頁）。又本院受命法官於九十四年
    十二月十九日至現場勘驗結果，原判決附圖所示Ａ、Ｂ、Ｃ
    、Ｄ、Ｅ、Ｆ、Ｇ部分之建物均已拆除，Ｂ部分現做為道路
    使用，然該等部分均在餐廳之使用範圍內，亦有勘驗筆錄及
    現場照片可稽（上更(一)字卷第五十三至六十三頁）。綜合上
    開事證，自堪認起訴書附圖所指之第三四九號土地黃色部分
    ，以及原判決附圖所指之編號三四九Ａ至三四九Ｉ等土地及
    地上工作物，均係被告之父劉有義為經營「阿義魚池」餐廳
    而占有及設置。至於劉有義於八十五年間雖因車禍受傷，而
    將該魚池餐廳交由被告經營，然而被告與劉有義係父子關係
    ，且劉有義於八十七年十一月十一日即以自己名義申請放租
    其佔用之前開第三四九號土地，有省有林地清理放租申請表
    影本可憑（偵查卷第二十八頁），並自八十九年間起迄今仍
    持續向行政院農業委員會林務局申請辦理承租其佔用之第三
    四九號部分土地手續事宜，及繳納不符承租規定部分土地之
    不當得利補償金，有行政院農業委員會林務局新竹林區管理
    處大溪工作站函及所附林地清理放租初勘時間表、財政部國
    有財產局台灣北區辦事處桃園分處函（偵查卷第二十一至二
    十四頁、第四十四、四十五頁）、桃園縣政府農業用地容許
    作林業設施使用同意書、林務局新竹林區管理處函、及補繳
    不當利益申請書、繳款郵政匯票等影本可考（上更(一)字卷第
    四十六頁至第四十九頁、五十五頁正、反面）；再者，該「
    阿義魚池」目前業以劉有義為負責人，向桃園縣縣政府辦妥
    「阿義土雞店」之營利事業登記（桃商登字第○九一一二三
    九二號），業經本院勘驗時核閱營利事業登記證無訛（上更
    (一)字卷第五十三頁）；由上開各情以觀，自堪認劉有義車禍
    受傷後雖由被告返家協助經營該魚池餐廳之相關業務，然而
    劉有義本身仍持續占有使用上開土地，並未中斷占有，被告
    應僅係以劉有義之占有輔助人之身分繼續占有上開土地，作
    為經營魚池餐廳使用，並非在劉有義拋棄或中斷占有後，由
    被告另行占有上開土地，則系爭土地始終仍在劉有義之占有
    狀態中，已極為灼然，公訴意旨指稱被告於八十九年間起佔
    用系爭土地云云，自與事實不符。
  (三)證人戊○○於偵查中雖供稱：起訴書附圖黃色部分原先是具
    排水功能之凹地，附近居民務農，如填平會造成農田淹水，
    因此不可能是當地居民所為等語（偵查卷第三十二頁）；另
    於九十年八月六日檢察官勘驗現場時證稱：「餐廳後方的水
    泥路（即原判決附圖三四九之Ｉ）部分，我於（八十九）年
    六月九日來現場時，並沒有那條路，是之後舖設的。」等語
    （偵查卷第五十九頁）。然查該部分土地確為劉有義經營「
    阿義魚池」餐廳之佔用範圍，已如前述；而證人戊○○係八
    十九年六月九日首次至現場，其顯然並不知悉該部分土地在
    八十九年六月以前之使用情形。另查證人劉林增到庭證稱：
    如附圖編號三四九—Ｉ部分，係大溪鎮公所於一、二十年前
    鋪設等語（原審卷第七十八頁），證人丙○○、甲○○於本
    院審理時亦均為相同之證述（上更(一)字卷第七十三、七十六
    頁）。另本院勘驗現場時，就起訴書附圖黃色部位、與被告
    所提林務局農林航空測量所八十六年、八十七年之空測圖（
    上更(一)字卷第五十二頁、及外放）、及現場地貌相互比對結
    果，該部分於八十六年之空測圖上級顯示為狹長形之空地，
    故證人戊○○之證言即難認與事實相符；至於證人黃啟峰、
    廖秀德雖證稱：該處下方原為水田，鎮公所不可能在該處鋪
    設柏油等語（原審卷第七十八、七十九頁），亦與上述證據
    資料不符。且即使該處係八十九年間由被告另行鋪設水泥路
    面，然而該處原本已在劉有義占有狀態中，且已有道路存在
    ，故被告即使在道路上加鋪水泥，亦僅為劉有義占有狀態之
    延續，並非新發生之竊佔或設置工作物行為，故證人戊○○
    、黃啟峰、廖秀德之上開證言均不足資為不利於被告之論據
    。
  (四)綜上所述，檢察官起訴所指之第三四九號土地黃色部分，以
    及原判決附圖所指之編號三四九Ａ至三四九Ｉ等土地，均係
    為被告之父劉有義占有使用，被告僅於劉有義受傷後，以占
    有輔助人之身分繼續經營餐廳使用，並非在劉有義中斷占有
    後，由被告另行占有上開土地，此外又查無任何證據足以證
    明劉有義有中斷占有而由被告重行占有上開土地設置工作物
    ，或在劉有義占有使用範圍之外，另行擴大佔用土地之範圍
    等新發生之犯罪事實，本案自屬不能證明被告犯罪。
五、原判決未就全案事證詳為審酌，遽行對被告論科，自非允洽
    ，被告提起上訴，否認犯罪，為有理由，應由本院將原判決
    撤銷，另為被告無罪之諭知。
六、被告另聲請傳喚證人乙○○，經本院按址傳喚未據其到庭，
    惟被告已捨棄傳喚證人乙○○（上更(一)字卷九十五年一月二
    十六日審判筆錄），自無再行傳喚之必要。
據上論斷，應依刑事訴訟法第三百六十九條第一項前段、第三百
六十四條、第三百零一條第一項，判決如主文。
本案經檢察官呂文忠到庭執行職務。
中    華    民    國    95    年    2     月    17    日
                  刑事第十九庭  審判長法  官  林堭儀
                                      法  官  陳憲裕
                                      法  官  宋  祺
以上正本證明與原本無異。
如不服本判決，應於收受送達後十日內向本院提出上訴書狀，其
未敘述上訴之理由者並得於提起上訴後十日內向本院補提理由書
（均須按他造當事人之人數附繕本）。
                                      書記官  蔡慧娟
中    華    民    國    95    年    2     月    17    日


司法院資訊處製作；財團法人民間司法改革基金會備份。
